【裁判字號】    90,上,143
【裁判日期】    900814
【裁判案由】    清償借款
【裁判全文】
臺灣高等法院高雄分院民事判決  九十年度上字第一四三號
    上  訴  人  甲○○
    被上訴  人  乙○○
右當事人間清償借款事件，上訴人對於中華民國九十年三月三十日臺灣屏東地方法院
八十九年訴字第一一一九號第一審判決提起上訴，本院判決如左：
      主      文
上訴駁回。
第二審訴訟費用由上訴人負擔。
      事      實
甲、聲明部分：
一、上訴人方面：請求判決：
  (一)原判決廢棄。
  (二)被上訴人在第一審之訴及假執行之聲請均駁回。
  (三)第一、二審訴訟費用由上訴人負擔。
二、被上訴人方面：請求判決：
  (一)上訴駁回。
  (二)第二審訴訟費用由上訴人負擔。
乙、陳述部分：依兩造在審及本院之陳述，略整理如下：
一、不爭執部分：
  (一)被上訴人提出為借款憑證之字據，係由上訴人親自簽名及蓋章之事實。
二、爭執部分：
  (一)上開字據是否係受脅迫而為。
  (二)上開字據是否足為兩造間有借款存在之證明。
丙、證據方面：兩造除均引用在原審所提出之證據外，另提出：
一、上訴人方面：股票受讓傳票、股票轉讓過戶申請書及證券交易稅繳款書各一份為
    證。
二、被上訴人方面：無。
      理      由
一、被上訴人起訴主張：伊於民國八十年至八十一年間，陸續借款予上訴人合計新台
    幣（下同）一百三十二萬元，詎屢經催討，均遭置之不理。嗣經伊弟、妹於八十
    九年九月十二日前往上訴人處催討，上訴人始簽立字據，並同意於三日內解決，
    然屆期仍未為清償。爰依消費借貸之法律關係，求為命上訴人給付一百三十二萬
    元及法定遲延利息之判決。
二、上訴人則以：伊並未向被上訴人借款，字據係遭被上訴人之弟、妹脅迫所書立，
    伊業已依法撤銷，被上訴人自應就金錢之交付及借貸意思互相一致為舉證；況如
    確有該借款存在，被上訴人何以借款當時未要求書立借據，且多年來均未催討，
    又何以在八十四年九月間仍向伊購買股票而未要求扣抵等語，資為抗辯。
三、被上訴人主張上訴人於八十年至八十一年間，陸續向其借款合計一百三十二萬元
    事實，業據提出由上訴人簽名蓋章之字據一紙為證（見原審卷第十六頁），上訴
    人對在字據上簽名蓋章之事亦不為爭執，則依民事訴訟法第三百五十七條規定，
    此項文書應屬真正。至上訴人雖抗辯稱該簽名蓋章文係遭上訴人之弟、妹及其他
    人所脅迫而為，然為被上訴人所否認，而證人即上訴人之妻宋秀珠於原審到庭證
    稱「八十九年九月十二日原告的妹妹去園裡找我先生，當時我也在園裡，原告妹
    妹找了五、六人去將我先生叫他出去車旁簽名，後來押我先生回家中蓋章，當時
    我在園裡附近，他們有四個男的，二個女的，他們下車後我先生走出去，我先生
    回家後有告訴我發生的事，在園裡時我沒有聽到他們說什麼，但有看到我先生有
    到車子旁邊，事後我先生開他的車子跟著他們回家，我沒有看到他們對我先生作
    任何事，我先生跟他們回去時沒有告訴我，不過我在他們回家時也騎著機車跟在
    他們的後面回家」（見原審卷第四八頁），上訴人在原審就所謂受脅迫之情形亦
    陳稱「當天有四男二女，下來了三男，另一男在車上，他們要我對他們交代，我
    在借據上簽名，因為天色已晚，所以我簽了名，他們又要我回家蓋章，他們有無
    攜帶東西我不知道，但每個人手都放在褲子裡。我太太當時在園裡，聽到有人叫
    我，就走出來，有問我為何欠他們錢，簽名當靠近車子，我太太沒有靠近車子但
    有看到，之後我們就回去家裡，我太太跟在後面，他們說天色已晚，要我回家蓋
    章，回去後我拿了印章蓋上去，他們六人就離開了」（見原審卷第五十頁），則
    從其二人陳述之內容觀之，上訴人係在簽名後再自行開車回家，並未在他方之強
    押或控制下，而上訴人之妻子亦另騎機車隨同返家，此段返家期間依上訴人之陳
    述約有七、八分鐘（見本院卷第四三頁），且當時附近尚有其他人在場（見原審
    卷第五十頁），則以此情節為斟酌，上訴人與其妻之行動自由並未受有任何限制
    ，亦無其他具事證足以佐證被上訴人之弟、妹有使用何種脅迫方式使上訴人違反
    意志自由而為簽名蓋章，況如確有受脅迫而簽名蓋章，以本件上訴人一再否認有
    借錢，而字據上竟記載有向被上訴人調借一百三十二萬元，無異形同恐嚇取財，
    上訴人及其妻於當時竟未向他人求救，事後亦未報警處理，顯與常情有違，故上
    訴人抗辯係受脅迫，尚難採信。
四、按「消費借貸者，謂當事人一方移轉金錢或其他代替物之所有權於他方，而約定
    他方以種類、品質、數量相同之物返還之契約」，民法第四百七十四條第一項定
    有明文。又「法院為判決時，應斟酌全辯論意旨及調查證據之結果，自由心證判
    斷事實之真偽」，亦為民事訴訟法第二百二十二條第一項前段所明定。則金錢消
    費貸借關係之成立，雖係以金錢所有權移轉於他方為要件，但消費借貸並非要式
    行為，不以書立字據為必要，故此項移轉所有權之交付行為，並不以當事人於字
    據上明確記載確有收受他方交付之款項為必要，如可經由其他間接證據或依經驗
    法則，而可佐證確有交付款項之情事時，即難謂該金錢消費借貸關係不存在。經
    查，上訴人所簽名蓋章之字據上係記載「玆因甲○○於八十年度向本人乙○○調
    借一百三十二萬元正，特立此據，於三日內回覆消息」，則依其文義，係記載八
    十年間之情事，並非立據之八十九年九月間當時之事由，則就一般常情而言，此
    項文書內容，應係確認八十年間兩造間之調借款項事實，而非八十九年間另筆款
    項之調借款項事宜，既係確認性質，應可認定當時已有交付之事實，否則即無任
    何法律上之實益；又文書之內容既係確認多年前之調借款項情事，上訴人復在其
    上簽名蓋章，則就一般經驗法則而言，如非確有其事，上訴人應不致就此不存在
    之事實，在字據上為簽名蓋章，再參酌上訴人並無受脅迫，亦可佐證此項字據所
    示之內容為真實，則被上訴人主張與上訴人間有字據所示之金錢借貸關係存在，
    即可採信。至上訴人雖抗辯如確有該借款存在，被上訴人何以借款當時未要求書
    立借據，且多年來均未催討，又何以在八十四年九月間仍向伊購買股票而未要求
    扣抵等語，然我國民間借貸，基於特殊之關係或情誼，而未書立借據者，亦所在
    多有，況本件依被上訴人所述，係因其經營商店而上訴人為廠商之業務員而認識
    ，且上訴人係分多次借款，故而未要求書立借據，亦無任何違背常情之處，則上
    訴人所為未書立借據之抗辯，即難為其有利之認定；又八十四年間之股票買賣，
    被上訴人陳稱並非向上訴人購買（係向上訴人之同事購買），因該人無法交付而
    以上訴人名下之股票替代，與本件兩造間之借款是否屬實，並無關連，況股票買
    賣如係屬實，而被上訴人又已給付股款，更難以曾有股票事宜為否定本件借款關
    係存在之依據，則上訴人以如有借款未還，被上訴人何以願再付款買受股票，質
    疑借貸關係，亦屬無據。
五、綜上所述，上訴人所為受脅迫而簽名蓋章之抗辯，並不足採，而依字據文義所載
    ，並參酌其他論證，兩造間應有金錢借貸關係存在，從而，被上訴人本於消費借
    貸之法律關係，請求上訴人給付一百三十二萬元，及自支付命令送達翌日即八十
    九年十月七日起至清償日止，按年息百分之五計算之利息，即屬正當，應予准許
    。原審為上訴人敗訴之判決，並依兩造之聲請，分別酌定相當之金額而為假執行
    及免為假執行，即無違誤，上訴意旨指摘原判決不當，求予廢棄，為無理由，應
    予駁回。
六、據上論結：本件上訴為無理由，依民事訴訟法第四百四十九條第一項、第七十八
    條，判決如主文。
中      華      民      國    九十      年      八      月    十四      日
                                      臺灣高等法院高雄分院民事第四庭
~B1審判長法官  王錦村
~B2法      官  許明進
~B3法      官  林紀元
右為正本係照原本作成。
如對本判決上訴，須於判決送達後二十日內向本院提出上訴狀，其未表明上訴理由者
，應於上訴後二十日內向本院提出上訴理由書（均須按他造當事人之人數附繕本）。
上訴時應提出委任律師或具有律師資格之人之委任狀，並依附註條文規定辦理。
中      華      民      國    九十      年      八      月    十六      日
~B法院書記官  張宗芳
附註：
民事訴訟法第四百六十六條之一：
對於第二審判決上訴，上訴人應委任律師為訴訟代理人，但上訴人或其法定代理人具
有律師資格者，不在此限。
上訴人之配偶、三親等內之血親、二親等內之姻親，或上訴人為法人、中央或地方機
關時，其所屬專任人員具有律師資格並經法院認為適當者，亦得為第三審訴訟代理人。
第一項但書及第二項情形，應於提起上訴或委任時釋明之。
                                                                        Ｋ


司法院資訊處製作；財團法人民間司法改革基金會備份。
